ACORDAO-COMPLETO-2531697

ACÓRDÃO 2549/2022 ATA 44/2022 - PLENÁRIO

VISTOS, relatados e discutidos estes autos em que se apreciam Relatório de Acompanhamento acerca da evolução da Plataforma +Brasil, originário da conversão das ações de monitoramento de que trata o item 9.5 do Acórdão 2551/2017-TCU-Plenário;
ACORDAM os Ministros do Tribunal de Contas da União, reunidos em Sessão Plenária, ante as razões expostas pelo Relator, em:
9.1. recomendar à Secretaria de Gestão da Secretaria Especial de Desburocratização, Gestão e Governo Digital do Ministério da Economia que:
9.1.1. lidere ou coordene os esforços de utilização dos dados disponíveis na Plataforma +Brasil, com a participação dos órgãos concedentes, quando for o caso, na construção de modelos preditivos que avaliem, continuamente, os riscos de falhas na aplicação de recursos transferidos pela União, ao longo do prazo de execução dos instrumentos, de modo a viabilizar a detecção e a correção tempestiva de eventuais falhas, desvios e fraudes;
9.1.2. incentive os entes beneficiados a utilizar as informações sobre as Transferências Especiais disponíveis na Plataforma +Brasil para a construção de modelos preditivos que avaliem continuamente os riscos de que tais recursos sejam utilizados em desacordo com o disposto no art. 166-A da CF/88, de modo a viabilizar a detecção e a correção tempestiva de eventuais falhas, desvios e fraudes;
9.1.3. estabeleça, como meta, a internalização de todas as modalidades de transferências de recursos federais na Plataforma +Brasil, de modo a avançar na transparência ativa, na comparabilidade, na rastreabilidade e na avaliação da aplicação dos recursos de natureza federal;
9.2. encaminhar os autos à SecexAdmin para prosseguimento deste Acompanhamento, inclusive quanto à implementação das recomendações contidas no item 9.1.

Acompanhamento das ações do Poder Executivo para viabilizar a implantação e gestão de plataforma única para transferência de recursos da União.

Secretaria de Gestão da Secretaria Especial de Desburocratização, Gestão e Governo Digital do Ministério da Economia (Seges/SEDGG/ME).

3. Interessados/Responsáveis: não há.

13.1. Ministros presentes: Bruno Dantas (na Presidência), Walton Alencar Rodrigues, Benjamin Zymler, Aroldo Cedraz (Relator), Vital do Rêgo e Jorge Oliveira.
13.2. Ministros-Substitutos convocados: Marcos Bemquerer Costa e Weder de Oliveira.

AROLDO CEDRAZ

Adoto, como parte integrante deste Relatório, a instrução de lavra de auditor da Secretaria de Controle Externo da Administração do Estado (SecexAdmin) , lançada à Peça 29, cuja proposta de encaminhamento foi acompanhada pelo corpo dirigente daquela Unidade (Peças 30-31) :
"INTRODUÇÃO        
1.	O presente processo de acompanhamento, tendo como relator o Ministro Aroldo Cedraz, foi autuado com base no item 9.2 do Acórdão 2796/2019-TCU-Plenário, Relator Ministro Augusto Sherman Cavalcante, prolatado em 20/11/2019 (peça 8) , originário da conversão das ações de monitoramento de que trata o item 9.5 do Acórdão 2551/2017-TCU-Plenário, do mesmo relator, conforme transcrição a seguir:
9.2. converter as ações de monitoramento previstas para serem realizadas pela SecexAdministração, conforme determinação contida no item 9.5 do Acórdão 2551/2017-TCU-Plenário, em um processo de acompanhamento, nos termos do art. 241 do RITCU c/c inciso II do art. 2º da Portaria Segecex 27, de 9/12/2016 - Manual de Acompanhamento do TCU;
2.	De acordo com o art. 241, inciso II do RITCU, o acompanhamento é definido como instrumento de fiscalização utilizado pelo Tribunal para avaliar, ao longo de um período predeterminado, o desempenho dos órgãos e entidades jurisdicionadas, assim como dos sistemas, programas, projetos e atividades governamentais, quanto aos aspectos de economicidade, eficiência e eficácia dos atos praticados. Essa definição encontra-se também contemplada no item 12 da Portaria-Segecex 27/2016 (Manual de Acompanhamento) .	 
HISTÓRICO
3.	Com a evolução nos processos de controle e avaliação das transferências de recursos federais para estados, municípios e órgãos/entidades civis, após o advento da implantação da Plataforma +Brasil, nos termos do Decreto 10.035/2019, editado em 2/10/2019, o TCU entendeu oportuno passar a acompanhar as ações dos gestores no âmbito da citada Plataforma, em detrimento dos monitoramentos anteriormente realizados, voltados à implementação do Siconv (Sistema de Gestão de Convênios e Contratos de Repasse do Governo Federal) .
4.	Segundo o Portal dos Convênios: https://siconv.com.br/siconv-o-que-e/, regulamentado pelo Decreto nº 6.170, de 25 de julho de 2007, o Siconv, sistema aberto à consulta pública, disponível na internet, tem por objetivo permitir a realização dos atos e procedimentos relativos a formalização, execução, acompanhamento, prestação de contas e tomada de contas especial dos convênios, contratos de repasse e termos de parceria celebrados pela União.  
5.	De acordo com o Serpro https://serpro.gov.br/menu/noticias/noticias-2020/plataforma-brasil-transferencias-investimentos, informação, datada de 8/6/2020 (peça 19) , após 10 anos atuando apenas nas transferências de natureza voluntária, o Siconv, em 2019, teria dado lugar à Plataforma +Brasil, a contemplar a internalização de novos tipos de transferências. A partir de então passou a ser visto como um dos módulos da Plataforma +Brasil (Transferências Voluntárias) . 
6.	Nesta perspectiva, em 24/9/2020, foi concluída a primeira instrução do presente processo (peça 20) , tendo como tema central a implantação da Plataforma +Brasil no âmbito da administração pública federal.
7.	De acordo com a instrução, a Plataforma +Brasil consiste numa ferramenta integrada e centralizada destinada à operacionalização das transferências de recursos do orçamento federal, englobando todas as modalidades de transferências de recursos realizadas pela União para estados, municípios e organizações da sociedade civil, além de propiciar seu acompanhamento por parte dos gestores, órgãos de controle, parlamento e sociedade.
8.	Ainda de acordo com a citada instrução, em 23/7/2020, o Departamento de Transferência da União da Secretaria de Gestão do Ministério da Economia (Detru/Seges/ME) , teria produzido a Nota Informativa 10292/2020/ME (peça 18) , informando sobre a implantação e evolução da Plataforma +Brasil.
9.	De acordo com a nota, além dos cinco instrumentos já abarcados pela plataforma (convênios, contratos de repasse, termo de parceria, termo de colaboração e termo de fomento) , em novembro de 2019 passaram a integrar o escopo da referida plataforma quatro novos tipos de transferências, na modalidade fundo a fundo: Fundo Nacional de Segurança Pública, Fundo Penitenciário Nacional, Fundo Nacional Antidrogas e Fundo de Amparo ao Trabalhador. 
10.	Encontravam-se em fase de internalização outros instrumentos: termo de compromisso, convênios de ciência, tecnologia e inovação, dentre outros. No quadro reproduzido abaixo, tem-se o cenário, à época, e o cronograma com a projeção das internalizações até 2022: 
	Em operação
	Convênios; Contrato de Repasse; Termo de Colaboração; Termo de Fomento; Termo de Parceria; Fundo do Amparo ao Trabalhador; Fundo Nacional de Segurança Pública; Fundo Penitenciário Nacional; e Fundo Nacional Antidrogas.

	1º semestre de 2020
	Transferências Especiais (EC nº 105/19) e Termo de Compromisso.

	2º semestre de 2020
	Convênios de Ciência, Tecnologia e Inovação; Termo de Execução Descentralizada; e Leis de Incentivos à Cultura e ao Esporte.

	1º semestre de 2021
	Transferências Simplificadas (FDD) ; Fundo de Calamidades Públicas; Defesa Civil; Fundo Nacional de Assistência Social; Termo de Compromisso Cultural; e Termo de Cooperação.

	2º semestre de 2021
	Recursos de Prognóstico; Transferências Automáticas; Sistema Único de Saúde; e Fundo Nacional de Saúde.

	2022
	Plano de Ações Articuladas; Fundo de Compensação pela Exportação de Produtos Industrializados; Fundo de Manutenção e Desenvolvimento da Educação Básica; e Intercâmbio Cultural.

11.	Em função destas considerações, a instrução formulou proposta de diligência à Secretaria de Gestão da Secretaria Especial de Desburocratização, Gestão e Governo Digital do Ministério da Economia (Seges/SED/ME) , para que, no prazo de 30 dias, apresentasse informações a respeito dos seguintes pontos (peça 20) : 
	a) as recentes evoluções alcançadas pela equipe da Seges/ME, até 31/8/20, na Plataforma +Brasil; 
	b) situação do módulo de transferências especiais e confirmação de que a totalidade de tais transferências já são executadas na Plataforma +Brasil; 
	c) plano de ação contemplando a inserção de cada uma das trinta modalidades da plataforma e cronograma de atividades para que, ao final de 2022, se concretize a expectativa de que cerca de 80% de todas as transferências da União sejam operados por meio da Plataforma +Brasil; e  
	d) metas e indicadores elaborados para acompanhar os resultados obtidos, bem como dados de planejamento e execução já obtidos até 31/8/2020. 
12.	Em 15/10/2020, por intermédio do Ofício 57.314/2020-TCU/Seproc (peça 23) , a Secretaria de Gestão do Ministério da Economia (Seges/ME) foi diligenciada a respeito das questões formuladas acima, tendo se manifestado em 17/11/2020, por meio do Ofício SEI nº 289804/2020/ME (peça 25) , acompanhado da Nota Técnica SEI nº 49882/2020/ME (peça 26, p. 1-21) . 
ANÁLISE DAS RESPOSTAS DOS ITENS DILIGENCIADOS
1. item a: as recentes evoluções alcançadas pela equipe da Seges/ME, até 31/8/20, na Plataforma +Brasil
1.1 Informações apresentadas
13.	A Nota Técnica traz diversas informações relacionadas à implantação e evolução da Plataforma +Brasil (peça 26, p. 3, itens 6.1 a 6.60) , com foco nos seguintes temas voltados essencialmente ao trato das transferências da União: i)  Rede +Brasil; ii)  Indicadores de desempenho; iii)  MEG-Tr - Modelo de Excelência em Gestão das Transferências da União; iv)  Capacitações; v)  Painéis gerenciais; vi)  Aplicativos +Brasil; vii)  Análise automatizada de prestações de contas; viii)  Módulo de gestão de passivo; ix)  gestão de riscos nas transferências; x)  Gestão de riscos na internalização das transferências na Plataforma +Brasil; xi)  Fórum nacional das transferências da União - 5ª edição; e xii)  Cadastro integrado de projetos de investimento  (CIPI) . A seguir, tem-se uma síntese ajustada dos referidos temas.
Rede +Brasil 
14.	Com a instituição da Plataforma +Brasil, a Rede Siconv se transformou na Rede +Brasil, uma parceria entre os diversos atores que, direta ou indiretamente, atuam no ciclo das transferências da União. Teve origem na Rede Siconv, instituída pela Portaria 161/2016, voltada para as transferências voluntárias, passando a abranger todo o público-alvo da Plataforma +Brasil.
15.	Trata-se de uma rede de governança colaborativa para o desenvolvimento de ações voltadas à melhoria dos processos de gestão das transferências da União. Até o momento conta com a atuação de 153 órgãos e entidades federais, estaduais e municipais, além de empresas públicas e privadas e de organizações da sociedade civil. Tem como objetivo o desenvolvimento de ações conjuntas voltadas à transparência, à capacitação dos usuários da Plataforma +Brasil e à melhoria da gestão das transferências, diálogo e da gestão, bem como a melhoria do gasto público e maior efetividade das políticas públicas.
Indicadores de desempenho
16.	Os indicadores são ferramentas importantes para orientar a administração pública em sua melhoria de governança e gestão e se consubstanciam em ferramentas fundamentais para o fomento da gestão de riscos para as transferências da União.
17.	O desempenho de estados e municípios é aferido por meio do Índice de Desempenho da Gestão das Transferências Voluntárias da União - IDTRV, tendo ainda como base as transferências voluntárias da União, cujo fluxo apresenta-se mais completo, além de contar com bases históricas. Trata-se de um indicador de acompanhamento contínuo, objetivando avaliar o desempenho de órgãos convenentes quanto à qualidade das suas propostas e processo de gestão dos instrumentos firmados com a União. 
18.	Esses indicadores foram construídos conjuntamente com os parceiros da Rede +Brasil, envolvendo União, estados e municípios. O IDTRV encontra-se no Painel de Transferências Abertas (www.transferenciasabertas.planejamento.gov.br) , desde dezembro de 2018, sendo disponibilizado mensalmente, capaz de gerar dados comparativos. Consiste numa ferramenta analítica de uso simples e intuitivo, possibilitando aos gestores e cidadãos o acesso rápido, fácil e transparente aos dados das políticas públicas realizadas por meio das transferências da União. 
Modelo de Excelência em Gestão das Transferências da União - MEG-Tr 
19.	O MEG-Tr foi instituído por meio da Portaria 66, de 31 de março de 2017 e Instrução Normativa 5, de 24 de junho de 2019, alterada pela Instrução Normativa 33, de 23 de abril de 2020. 
20.	Possui 7 Fundamentos: Governança, Estratégias e Planos, Sustentabilidade, Compromisso com as Partes Interessadas, Capital Intelectual, Orientação por Processos e Geração de Valor Público.
21.	Seu uso possibilita que órgãos e entidades públicos possam atuar na implantação de ciclos contínuos de avaliação de seus sistemas de gestão, oportunizando o conhecimento das práticas, dos resultados atuais e seu alinhamento aos requisitos do MEG-Tr, o que permite agregar valor às oportunidades de melhoria identificadas, incrementar e inovar nos pontos fortes, identificados em cada processo de avaliação da gestão. 
22.	Além da criação do MEG-Tr para os órgãos que operam as transferências, foi disponibilizado um sistema específico, o Sistema de Melhoria da Gestão - SMEG, por meio do qual os órgãos conseguem fazer sua avaliação de forma mais automatizada. São fornecidos cursos na modalidade à distância, em parceria com a Escola Nacional de Administração Pública (ENAP) , já tendo sido formados, gratuitamente, por meio da rede, 786 Multiplicadores do tema MEG.
Capacitação 
23.	Segundo a Nota Técnica, os servidores dos órgãos e entidades que operam transferências de recursos da União conseguem interagir e trocar conhecimentos e experiências por meio da disponibilização de cursos, nas modalidades presencial e à distância, referentes aos fundamentos das transferências de recursos da União, frutos de uma parceria entre o Ministério da Economia e a Escola Nacional de Administração Pública (ENAP) .
24	A formação de multiplicadores é um dos principais focos da Rede +Brasil. Como forma de descentralizar as capacitações e ampliá-las, a pessoa capacitada pelo Ministério da Economia deve replicar esse conhecimento para os servidores a sua volta. Busca-se formar um círculo virtuoso que possibilite o compartilhamento do aprendizado pelo multiplicador para o maior número possível de "usuários" do sistema. Dessa forma, foram criadas as trilhas de ensino, que são formadas por cursos indispensáveis à obtenção de certificação aos profissionais capacitados que atuarão como multiplicadores da Rede +Brasil. 
25.	Atualmente, há cerca de 1.278 multiplicadores formados na Rede +Brasil que, no ano de 2019, capacitaram 2.559 pessoas com material elaborado pelo Ministério da Economia, em ambiente de treinamento próprio. Com essa iniciativa de levar o conhecimento à ponta, de forma descentralizada, estima-se que só com as capacitações de 2019 foi gerada uma economia de R$ 4,36 milhões em cursos e capacitações. 
26.	A cada nova internalização, busca-se a elaboração de tutoriais, rodas de conversa e reuniões na rede, de modo que os atores sempre levem a informação para a ponta, seja na forma de capacitação em sala de aula, seja na forma de webinário ou divulgação de material. 
Painéis Gerenciais 
27.	Para auxiliar a gestão dos entes e fomentar o controle social, foram disponibilizados painéis gerenciais abertos ao público, conforme mencionados abaixo:
 - Painel de Transferências Abertas +Brasil: permite consultar informações detalhadas sobre as Transferências da União realizadas pela Plataforma +Brasil;
- Painel de Obras +Brasil: disponibiliza acesso livre às informações sobre obras cadastradas na Plataforma +Brasil, além de dados das obras do antigo programa de aceleração do crescimento (PAC) , os quais são enviados pelos órgãos com a periodicidade máxima de 6 meses; 
- Painel de Indicadores +Brasil: possibilita o acesso a informações do Índice de Desempenho da Gestão das Transferências Voluntárias da União - IDTRV. Esse índice avalia o desempenho de estados e municípios quanto à qualidade das suas propostas e ao processo de gestão dos instrumentos firmados; 
- Painel Parlamentar +Brasil: destina-se a informar ao parlamentar e à sociedade onde as emendas foram alocadas, em qual modalidade, objeto definido ou transferência especial. 
Aplicativos +Brasil
28.	Tendo por finalidade fornecer mais transparência sobre a aplicação dos recursos públicos transferidos por meio da Plataforma +Brasil, foram desenvolvidos 3 aplicativos, todos disponíveis para download na plataforma IOS e Android do celular: App Cidadão +Brasil, App Gestão +Brasil e App Fiscalização +Brasil. 
29.	Esses aplicativos apresentam, de maneira intuitiva, dentre outras, informações sobre os instrumentos de repasses de recursos celebrados entre o governo federal e os governos estaduais, municipais e as organizações da sociedade civil. 
30.	Entre os benefícios tem-se: i)  monitoramento digital das políticas públicas; ii) possibilidade de denunciar irregularidades; iii)  rastreabilidade das ações dos gestores; iv)  otimização dos gastos de recursos públicos; v)  integridade das informações; e vi)  acompanhamento de resultados para a sociedade. 
31.	Visando ampliar a transparência e fortalecer o controle social a respeito das transferências voltadas para execução das políticas públicas, os aplicativos +Brasil, a partir de agora, possuem fóruns de debate entre os responsáveis por essas políticas: gestor e fiscal e o cidadão.
32.	O cidadão pode, a partir de um mapa georreferenciado, escolher instrumentos de execução de política pública e se manifestar acerca dela fazendo elogios, reclamações, pedidos de esclarecimento aos responsáveis (gestor ou fiscal) e até mesmo denúncias à Ouvidoria-Geral da União.
Análise Automatizada de Prestação de Contas 
33.	Visando ao enfrentamento do passivo de prestações de contas, à redução de custos de análise das prestações de contas, à maximização da utilização dos recursos humanos dos órgãos e entidades concedentes à simplificação, à automação e à racionalização de processos, entre 2018 e 2019, foi editada, em parceria entre a Controladoria-Geral da União e o Ministério da Economia, as Instruções Normativas n. 05/2018 e 01/2019, estabelecendo parâmetros, a partir de metodologia de avaliação de riscos, para análise da prestação de contas mediante procedimentos informatizados dos convênios e contratos de repasse operacionalizados no Siconv. 
34.	A análise informatizada das prestações de contas (análise preditiva) tem como pilar principal a utilização da tecnologia de aprendizado de máquina (machine learning) , com base nas características de cada instrumento de transferência, sendo possível prever, com elevado índice de certeza, o resultado da análise de prestação de contas, caso fosse realizada de forma detalhada, ou seja, a aprovação ou rejeição das contas. 
Módulo Gestão de Passivo 
35.	Buscando a simplificação, a automação e a racionalização de processos, tomando por base a análise informatizada para instrumentos da Plataforma +Brasil, foi desenvolvido, em parceria entre a Controladoria-Geral da União e o Ministério da Economia, o módulo de gestão de passivo da Plataforma +Brasil, alcançando os instrumentos que foram celebrados fora do sistema, ainda em papel. Foram estipulados parâmetros mínimos a serem alimentados, que permitem o uso da inteligência artificial para que o algoritmo rode e atribua uma nota de risco para o instrumento analisado. 
36.	Assim como a análise informatizada das prestações de contas de instrumentos assinados já na era digital, com auxílio de sistema, o módulo de gestão de passivo buscou o enfrentamento do passivo de prestações de contas, a redução dos custos de análise das prestações de contas e a maximização da utilização dos recursos humanos dos órgãos e entidades concedentes. 
37.	Ainda de acordo com a Nota Técnica, a partir do desenvolvimento do referido módulo, já foram cadastrados instrumentos do Ministério do Desenvolvimento Regional (MDR) , Ministério da Cidadania e Departamento de Órgãos Extintos/ME. Além disso, já estão em tratativas negociação com os seguintes órgãos para a utilização do módulo: Ministério da Agricultura, Pecuária e Abastecimento, Fundação Nacional de Saúde, Superintendência do Desenvolvimento do Centro-Oeste, Ministério da Justiça e Segurança Pública e Ministério do Turismo.
Gestão de Riscos nas Transferências
38.	Segundo a Nota Técnica, os riscos na gestão das transferências voluntárias foram mapeados e encontram-se em fase de ampliação da Portaria 67, de 31 de março de 2017, para abranger todas as transferências da Plataforma +Brasil. Encontra-se também em fase desenvolvimento um módulo específico, visando auxiliar os gestores na avaliação das propostas. Com a alteração da Portaria 67/2017, terá início o processo de validação dos riscos mapeados junto aos parceiros da Rede +Brasil, para uma atualização do módulo de gestão de riscos e a proposição de Instrução Normativa regulamentadora.
Gestão de Riscos na Internalização das Transferências na Plataforma +Brasil 
39.	A Nota Técnica informa o mapeamento de 9 riscos e respectivas medidas mitigadoras que impactam diretamente a internalização das transferências na Plataforma +Brasil: i)  risco Serpro (falta de capacidade operacional) ; ii)  risco mandatária (desinteresse da CEF, atualmente a única mandatária da União credenciada) ; iii)  risco concedente (pela mudança de cultura e de processo de trabalho, há o risco de não adesão à solução por partes dos concedentes que já possuem algum controle ou sistema próprio para o acompanhamento) ; iv)  risco Siafi (a cada alteração no SIAFI, a Plataforma +Brasil é diretamente impactada devido à alta integração entre esses sistemas) ; v)  risco instituições financeiras (atualmente apenas instituições financeiras oficiais operam as contas dos instrumentos de repasse, o que gera uma dependência muito grande no desenvolvimento de novas funcionalidades e integrações) ; vi)  riscos decorrentes de falta de pessoal, equipe reduzida, rotatividade, capacitação inadequada ou baixa; vii)  risco de mudanças na estrutura de órgãos da Administração Pública Federal, visto que essas mudanças não são gerenciáveis pelo Departamento, desde a estrutura em si, a criação e extinção de órgãos/setores, bem como redistribuição de pontos focais do assunto; viii)  risco de alterações legislativas (parte das alterações normativas das transferências não estão sob gestão do ME e sempre que ocorre há uma repriorização da fila de projetos em desenvolvimento; e ix)  risco de recursos insuficientes, uma realidade na administração como um todo.
Cadastro Integrado de Projetos de Investimento (CIPI) 
40.	Com a criação do Ministério da Economia e com o advento do Decreto  10.012, de 5 de setembro de 2019, o desenvolvimento do Cadastro-Geral de Obras do Governo Federal (CIPI) , que estava sob o escopo das competências da Secretaria de Desenvolvimento da Infraestrutura (SDI) , do extinto Ministério do Planejamento, Desenvolvimento e Gestão, passou a ser conduzido pela Secretaria de Gestão (Seges) , por meio do Departamento de Transferências da União, em parceria com a Secretaria de Gestão Corporativa (SGC) .
41.	A Emenda Constitucional 102, publicada em 26 de setembro de 2019, também trata deste tema, ao estabelecer em seu art. 2º, que a União deverá organizar e manter registro centralizado de projetos de investimento contendo análises de viabilidade, estimativas de custos e informações sobre a execução física e financeira. Dessa forma, decidiu-se que esse escopo também seria objeto do então cadastro de obras, transformando-o em Cadastro Integrado de Projetos de Investimento do Governo Federal (CIPI) , cujo desenvolvimento teve início em 2020. 
42.	Considerado como solução tecnológica tendo por objetivo possibilitar o acompanhamento e o monitoramento da execução dos investimentos em projetos de infraestrutura da administração pública federal, foi instituído em 28/9/2020, por meio do Decreto 10.496/2020, fruto de uma parceria entre o Ministério da Economia (ME) , Controladoria-Geral da União (CGU) e o Serviço Federal de Processamento de Dados (Serpro) . Encontra-se sob gestão do Ministério da Economia (ME) , tendo como gestor o Departamento de Transferências da União (Detru) .
43.	O cadastro permitirá a coleta de informações precisas e atualizadas sobre a situação das obras em curso no país. Assim, será possível ter, de forma mais acessível, uma visão sistêmica das obras do Governo Federal e, consequentemente, dos recursos ali empreendidos, trazendo mais efetividade à tomada de decisão acerca dos investimentos em infraestrutura. 
44.	De acordo com a Nota Técnica, os próximos passos do CIPI seriam a edição de portaria regulamentadora e manual técnico, ambos com previsão de lançamento no sistema, em janeiro de 2021, o que teria ocorrido, em 23/12/2020, com a publicação da Portaria SEGES/ME n° 25.405/2020 e do manual técnico em comento,  como se verifica por meio dos links: http://plataformamaisbrasil.gov.br/noticias/portaria-do-cipi, e http://plataformamaisbrasil.gov.br/images/manuais/Manual_do_Usu%C3%A1rio_CIPI_2021.pdf
Fórum Nacional das Transferências da União - 5º Edição 
45.	A Nota Técnica também noticia a realização do 5º Fórum Nacional das Transferências da União realizado, no ano de 2020, em parceria entre o Ministério da Economia, Tribunal de Contas da União e a Escola Nacional de Administração Pública, tendo por objetivo promover o fortalecimento da governança, da melhoria da gestão e do controle, bem como apresentar e discutir inovações empreendidas, experiências e boas práticas no âmbito das transferências da União. 
46.	Com a parceria dos órgãos da Rede, teria sido realizada uma semana de evento, contando com 38 palestras e oficinas disponibilizadas a gestores, servidores, colaboradores e membros de órgãos e entidades públicas e privadas dos poderes Executivo, Legislativo e Judiciário, envolvendo gestão e controle, organizações da sociedade civil, entidades municipalistas e demais interessados no tema. Na oportunidade, foram abordados assuntos de extrema relevância para a melhoria dos processos de gestão de recursos públicos, proporcionando o enriquecimento dos participantes para o dia a dia de trabalho. 
1.2 Análise
47.	As informações apresentadas na Nota Técnica indicam até aqui o empenho da Seges/ME na implantação e evolução da Plataforma +Brasil como ferramenta integrada e centralizada, destinada à operacionalização de todas as modalidades de transferências de recursos realizadas pela União para estados, municípios e organizações da sociedade civil, além de propiciar seu acompanhamento por parte dos gestores, órgãos de controle, parlamento e sociedade, e promover a participação dos cidadãos na aferição de resultados das políticas públicas implementadas por intermédio de recursos operados pela referida Plataforma. Foi estabelecida como meta a internalização, até junho de 2022, de 80% das 31 transferências mapeadas. Sendo que até 31/12/2020 já foram internalizadas 12 modalidades de transferências, gerando uma economia de R$ 21.781.814,37, conforme mencionado no item 72 desta instrução. 
48.	Enfim, restou comprovada a execução de diversas ações por parte do Detru desde o estabelecimento de modelos de gestão (MEG) , passando por capacitação profissional dos atores envolvidos até o lançamento de novas ferramentas tecnológicas (CIPI) , tudo com o devido amparo em normatização adequada.
2. Item b: situação do módulo de transferências especiais e confirmação de que a totalidade de tais transferências já são executadas na Plataforma +Brasil. 
2.1. Informações apresentadas.
49.	De acordo com a Nota Técnica (peça 26, p. 10; itens 6.61 a 6.65) , todas as transferências especiais realizadas por força da Emenda Constitucional 105/2019 estão sendo operacionalizadas por meio da Plataforma +Brasil. 
50.	Foi informado também que dada a natureza dessa nova transferência, sem especificação de finalidade, havendo apenas a indução de programas finalísticos, foram disponibilizadas todas as indicações na Plataforma e os entes beneficiários das emendas deram ciência nas indicações. 
51.	Com essa ciência, a Plataforma +Brasil procedeu à abertura das contas, a STN processou o empenho, e, após a disponibilização do financeiro pela Secretaria de Governo da Presidência da República (Segov/PR) realizou-se a liquidação e o pagamento dessas emendas.
52.	Até 26/6/2020, como consta do sítio https://serpro.gov.br/menu/noticias/noticias-2020/plataforma-brasil-transferencias-investimentos, o Serpro, responsável pela evolução e manutenção da Plataforma, comunicou que até aquela data o Governo Federal teria finalizado o pagamento integral de R$ 592,4 milhões a título de transferências especiais a estados e municípios, contemplando 1.555 entes beneficiados. De acordo o com estudo técnico nº 21/2020, de julho de 2020, publicado no sitio https://www2.camara.leg.br/orcamento-da-uniao/estudos/2020/et-21-2020-minuta-estudo-tecnico-transferencias-especiais-em-periodo-eleitoral-20-jula, esse valor representou 96% do orçamento previsto, sendo que 91% dos recursos se destinaram a Despesas de Capital -Investimento, basicamente obras voltadas para os Municípios.
53.	Ainda de acordo com a Nota Técnica, os gastos realizados com esses recursos seriam cadastrados manualmente na Plataforma, com a respectiva categorização finalística (saúde, educação, segurança, etc..) . Contudo, visando prover maior integridade aos dados, e menor trabalho às partes, foi iniciada uma integração com os bancos para refletir o extrato bancário e, a partir dessa informação fornecida pelo próprio banco, os entes beneficiários farão a categorização. Essa funcionalidade estaria em fase de finalização para ser disponibilizada no ano dede 2020 com todas as movimentações financeiras.
54.	Por último, no que diz respeito à questão das primeiras transferências especiais realizadas no exercício de 2020, a Nota Técnica menciona a edição da Portaria Interministerial ME/SGPR nº 252/2020, que regulamentou a execução destas transferências especiais prevista no art. 166-A da CF, para o exercício de 2020, estabelecendo regras mínimas de operacionalização, tais como: datas limites, regra de distribuição de recursos, entre outros. Consigna que há lacunas nessa nova transferência e, buscando dar maior apoio aos estados e municípios, foram realizados diversos eventos de esclarecimentos, elaboração de manuais (http://plataformamaisbrasil.gov.br/transferencias-especiais/manual) , lista de perguntas frequentes (http://plataformamaisbrasil.gov.br/transferencias-especiais/perguntas-frequentes) , além de todos canais de atendimento disponíveis na Plataforma +Brasil.
2.2. Análise
55.	Como mencionado, o Módulo de Transferências Especiais, integrante da Plataforma +Brasil, viabiliza os mecanismos de rastreabilidade e integridade das transferências operadas na plataforma, originárias de emendas parlamentárias individuais, sem destinação definida. O que significa dizer que tais recursos são liberados a Estados, Distrito Federal e Municípios sem prévia definição de como serão gastos. Não dependem de identificação de programação específica e de celebração de convênio ou de instrumento congênere, tampouco estão sujeitos ao cumprimento de obrigação formal preexistente, nem cronograma prefixado. Não havendo, por fim, previsão de comprovação de início de execução de obras ou serviços custeados com estes tipos de recursos. 
56.	Todavia, de acordo com o art. 166-A Constituição Federal, tais recursos, passam a pertencer ao ente federado no ato da efetiva transferência financeira, tendo natureza jurídica de doação (sem contrapartida) , condicionado a que sejam empregados em programas finalísticos, que atendam diretamente o cidadão, com ações voltadas para infraestrutura, saúde, educação, dentre outras, não podendo custear despesas com pessoal e encargos sociais relativas a servidores ativos, inativos e pensionistas e encargos referentes ao serviço da dívida. Além do mais, pelo menos 70% desses recursos deverão ser aplicados em despesas de capital, deste que não se trate de encargos referentes ao serviço da dívida. Há, portanto, critérios constitucionais que regem tais transferências.
57.	Dessa forma, dadas as peculiaridades características das Transferências Especiais, que no exercício de 2020 atingiu a cifra de R$ 592,4 milhões, contemplando 1.555 entes beneficiados conforme mencionado anteriormente, entende-se conveniente e oportuno a realização de auditoria de conformidade a fim de verificar se os recursos de tais transferências estão sendo empregados em conformidade com o preconizado no art.166-A da CF, o que significa dizer: a) que estão sendo aplicados em programas finalísticos, que atendam diretamente o cidadão, com ações voltadas para infraestrutura, saúde, educação, dentre outras; b) que  tais recursos não estão sendo  aplicados no custeio de despesas com pessoal e encargos sociais relativas a servidores ativos, inativos e pensionistas e encargos referentes ao serviço da dívida; e c) que, no mínimo, 70%  desses recursos estão sendo aplicados em despesas de capital, com exceção de serviços da dívida.
58.	Ressalta-se que, para desempenhar tal atividade, a Secex Administração planeja obter informações exclusivamente da Plataforma+Brasil, considerando que, como já dito nessa instrução, todos os valores transferidos no exercício de 2020 a título de transferência especial transitaram por tal ferramenta. Além disso, o desenvolvimento de uma metodologia própria para fiscalizar essa nova forma de descentralização permitirá ao TCU, desde o primeiro ano, certificar-se de que a finalidade almejada pelo texto constitucional será alcançada.
3. Item c: plano de ação contemplando a inserção de cada uma das trinta e uma modalidades da plataforma e cronograma de atividades para que, ao final de 2022, se concretize a expectativa de que cerca de 80% de todas as transferências da União sejam operados por meio da Plataforma +Brasil
3.1. Informações apresentadas.
59.	Inicialmente, a Nota Técnica (peça 26, p. 12) informa que com a edição do Decreto 10.035, de 1º de outubro de 2019, que institui a Plataforma +Brasil como ferramenta integrada e centralizada, com dados abertos, destinada à informatização e à operacionalização das transferências de recursos do Orçamento Fiscal e da Seguridade Social da União, foram ampliadas  as competências refletidas também no Decreto 10.072/2019 (altera o Decreto 9.745/2019) , passando de transferências voluntárias para transferências da União. 
60.	O Decreto teria proporcionado a aproximação do Detru junto aos órgãos setoriais e, com base nas transferências da União mapeadas no censo anual, obteve-se o universo de internalizações para a Plataforma. Atualmente estão identificadas 31 formas diferentes de transferências mapeadas e, baseando-se nesses dados e nas informações obtidas junto aos órgãos, foi realizado um planejamento de internalizações até 2022. 
61.	Ressalte-se que o Programa de Gestão Estratégica e Transformação do Estado no âmbito da administração pública federal direta, autárquica e fundacional, denominado Transforma.gov, tem sido fundamental para essa aproximação com os órgãos. Esse programa, capitaneado pelo gabinete da Secretaria de Gestão, vem pactuando planos de gestão estratégica e transformação institucional - PGT com cada órgão, estabelecendo-se como metas para os órgãos a internalização de suas transferências na Plataforma +Brasil.
62.	Ao comentar sobre o cenário de atuação da Plataforma +Brasil, tem-se a ênfase nas transferências que buscam descentralizar as atividades da União, implementar políticas públicas de forma descentralizada, cumprindo suas competências constitucionais e entregando valor ao cidadão. Para essas, os entes subnacionais buscam a União, celebram instrumentos e atendem requisitos ou simplesmente consentem com certas diretrizes (adesão, ciência, padrão dentre outros) para o recebimento do recurso, ficando obrigados a induzir uma política, seja com objeto determinado ou não. 
63.	Contraponto ao caso de repartição de receitas, onde não existe qualquer indução de política pública finalística, não havendo, portanto, o interesse da União em monitorar as entregas e nem competência normativa para tanto. Diferentemente, no caso de indução de políticas, há, em maior ou menor grau, a depender do tipo de transferência, uma entrega a ser averiguada, seja pela União diretamente, seja por conselhos representativos, pelo parlamentar e, em todos os casos, pela própria sociedade. 
64.	Ainda segundo a citada nota, atualmente o cronograma de internalizações considera não apenas as transferências, mas todas as formas de indução ou fomento de políticas da União com os estados, municípios e organizações da sociedade civil, buscando sempre a transparência dos dados para o cidadão. As internalizações das transferências na Plataforma +Brasil tiveram como base 31 modalidades de transferências mapeadas, dentre aquelas mapeadas no censo anterior, acrescida de 2 novas formas de transferências criadas em 2020.
65.	Com base nesse cenário, foi montado o primeiro cronograma de internalização até junho de 2022, segundo consta do quadro a seguir. Ressalte-se que como mencionado no item 10 desta instrução, convênios, contratos de repasse, termo de parceria, termo de colaboração e termo de fomento já se encontravam internalizados na Plataforma +Brasil, em novembro de 2019, quando passaram a integrar o escopo da referida plataforma quatro novos tipos de transferências, na modalidade fundo a fundo: Fundo Nacional de Segurança Pública, Fundo Penitenciário Nacional, Fundo Nacional Antidrogas e Fundo de Amparo ao Trabalhador.
	Fase I - até novembro de 2019
	Convênios; Contrato de Repasse; Termo de Colaboração; Termo de Fomento; Termo de Parceria; Fundo do Amparo ao Trabalhador; Fundo Nacional de Segurança Pública; Fundo Penitenciário Nacional; e Fundo Nacional Antidrogas.

	Fase II - até junho de 2020
	Termo de Compromisso; Lei de Incentivo ao Esporte; e Lei de Incentivo à Cultura

	Fase III - até dezembro de 2020
	Proteção à Pessoas Ameaçadas; Convênios de Ciência, Tecnologia e Inovação; eTermo de Execução Descentralizada

	Fase IV - até junho de 2021
	Fundo de Calamidades Públicas; Defesa Civil; Fundo Nacional de Assistência Social; Termo de Compromisso Cultural; e Termo de Cooperação 

	Fase V - até dezembro de 2021
	Recursos de Prognóstico; Transferências Automáticas; Sistema Único de Saúde; e Fundo Nacional de Saúde 

	Fase VI - até junho de 2022
	Termo de Adesão; Plano de Ações Articuladas - PAR; Fundo de Compensação pela Exportação de Produtos Industrializados - FPEX; Fundo de Manutenção e Desenvolvimento da Educação Básica - FUNDEB; e Intercâmbio Cultural.

66.	Foi mencionado que cada internalização realizada depende de procedimentos desenvolvidos com regras a padrões próprios, de um mapeamento, e imersão nas normas existentes, tentativa de simplificação e padronização, enfim, de praticamente uma consultoria para cada transferência. 
67.	Como principais entraves para a internalização das transferências na Plataforma +Brasil foram mencionados: a)  limitação da capacidade de desenvolvimento do Serpro; b)  incompatibilidade da tecnologia entre os módulos; c)  falta de recurso para o desenvolvimento; d)  mudança de cultura da equipe técnica dos órgãos; e)  falta de reaproveitamento do desenvolvimento, e f) repriorização de desenvolvimento devido à alteração de serviços dos parceiros.
68.	Assim, o cronograma foi readequado com a seguinte perspectiva de execução, até junho de 2022, 26 internalizações na Plataforma +Brasil, correspondentes a 83% de um total de 31 formas de transferências mapeadas:
	Fase I - até novembro de 2019 (concluída) 
	Convênios; Contrato de Repasse; Termo de Colaboração; Termo de Fomento; Termo de Parceria; Fundo do Amparo ao Trabalhador; Fundo Nacional de Segurança Pública; Fundo Penitenciário Nacional; e Fundo Nacional Antidrogas.

	Fase II - até junho de 2020 (concluída) 
	Transferências Especiais; e Fundo Cultural - Lei Emergencial Aldir Blanc 

	Fase III - até dezembro de 2020 (concluída) 
	Termo de Compromisso

	Fase IV - até junho de 2021
	Proteção à Pessoas Ameaçadas; Plano de Ações Articuladas - PAR. Convênios de Ciência, Tecnologia e Inovação; Termo de Execução Descentralizada; Fundo de Calamidades Públicas; Defesa Civil; Fundo Nacional de Assistência Social; Termo de Compromisso Cultural; Lei de Incentivo ao Esporte; Lei de Incentivo à Cultura 

	Fase V - até dezembro de 2021
	Recursos de Prognóstico; Transferências Automáticas (FNDE e MEC) ; Sistema Único de Saúde; e Fundo Nacional de Saúde 

	Fase VI - até junho de 2022
	Termo de Adesão; Fundo de Compensação pela Exportação de Produtos Industrializados - FPEX; Fundo de Manutenção e Desenvolvimento da Educação Básica - FUNDEB; Intercâmbio Cultural; e Termo de Cooperação.

69.	Ao concluir sobre os desafios e entraves para a consolidação da Plataforma +Brasil, enquanto ferramenta integradas e centralizada, destinada à informatização e à operacionalização das transferências de recursos do Orçamento Fiscal e da Seguridade Social da União, a Nota Técnica enfatiza que as internalizações são resultantes de inúmeras variáveis e o cronograma é um planejamento a longo prazo; que se está em busca de constante melhoria, seja de metodologia ou buscando novas soluções com o fito de cumprir esse desafio e que para tanto tem contado com  apoio do centro de governo, por ser a Plataforma +Brasil um dos projetos prioritários de governo, tendo acompanhamento da Casa Civil, além de todo o apoio que o próprio Tribunal de Contas da União vem prestando.
3.2. Análise
70.	De acordo com as informações extraídas da referida Nota Técnica (peça 26, p. 19, itens 6.90 e 6.115) , havia, em 31/12/2020, 12 instrumentos de transferências federais internalizadas na Plataforma +Brasil: Convênios; Contrato de Repasse; Termo de Colaboração; Termo de Fomento; Termo de Parceria; Fundo do Amparo ao Trabalhador; Fundo Nacional de Segurança Pública; Fundo Penitenciário Nacional; Fundo Nacional Antidrogas; Transferências Especiais; Fundo Cultural - Lei Emergencial Aldir Blanc; e Termo de Compromisso. 
71.	Não obstantes os entraves diagnosticados para internalização das transferências na Plataforma, como comentado anteriormente, esses dados indicam o cumprimento aproximado de 50% da meta a ser alcançada, em junho de 2022, consistente na internalização de 80% das 31 modalidades de transferências da União.
72.	Nesse sentido, considera-se um bom desempenho  do gestor no cumprimento dos dispositivos estabelecidos no Decreto 10.035/2019, ao instituir a Plataforma +Brasil no âmbito da administração pública federal como ferramenta integrada e centralizada, destinada à operacionalização de todas as modalidades de transferências de recursos realizadas pela União para estados, municípios e organizações da sociedade civil, além de propiciar seu acompanhamento por parte dos gestores, órgãos de controle, parlamento e sociedade. 
4. item d: metas e indicadores elaborados para acompanhar os resultados obtidos, bem como dados de planejamento e execução já obtidos até 31/8/2020
4.1. Informações apresentadas
73.	De acordo com informações da Nota Técnica (peça 26, p. 19) , o projeto prioritário do Departamento de Transferência da União (Detru) , consiste na internalização de todas as 31 transferências da União atualmente mapeadas. Para acompanhar os resultados obtidos, foram estipulados os seguintes indicadores: i)  economia gerada pela Secretaria de Gestão/ME a cada nova internalização, resultante da expectativa de que toda ferramenta disponibilizada pela Plataforma resultaria em economia de gastos por parte do órgão, envolvendo sustentação anual de sistema, licença para painel, desenvolvimento de painel, evolução dos aplicativos voltados para gestores, fiscais e cidadão, desenvolvimento de EAD e capacitações, dentre outros custos; ii) quantitativo de transferências internalizadas na Plataforma +Brasil; e iii)  volume de recursos financeiros operacionalizado pela Plataforma +Brasil, comparativamente ao volume total anual de transferências da União.  
74.	Ainda de acordo a citada nota, foram alcançados os seguintes resultados para os mencionados indicadores em 31/8/2020 e 31/12/2020: a) economia gerada pela Seges/ME: R$ 14.521.209,58 e R$ 21.781.814,37, respectivamente; b) instrumentos operacionalizados na Plataforma +Brasil: 11 e 12, respectivamente; e b) volume financeiro operacionalizado na Plataforma +Brasil: 4,2% e 7,4%, respectivamente.
3.2. Análise
75.	De acordo com a Nota Técnica em comento e a Nota Informativa 10292/2020/ME produzida pelo Departamento de Transferência da União/ Secretaria de Gestão/ME (peça 18) e informe publicitário do Serpro (peça 19) , a meta estabelecida até junho/2022 consiste na internalização de 80% das transferências da União mapeadas (aproximadamente 25 modalidades das 31 identificadas) na Plataforma +Brasil, representando um volume financeiro em torno de R$ 380 bilhões ao ano. 
76.	Assim, os indicadores apontam que aproximadamente 50% da meta física já foi atingida, enquanto apenas 7,4% do volume financeiro anual das transferências encontra-se operacionalizado na Plataforma. Verifica-se também que os 12 instrumentos internalizados, até dezembro/2020, proporcionaram uma economia gerada pela Seges/ME da ordem de R$ 21,8 milhões, equivalente à economia média de R$ 1,8 milhões por instrumento internalizado no período considerado. 
CONCLUSÃO
77.	A questão central de que trata o presente processo de acompanhamento está relacionada à evolução da Plataforma +Brasil, como instrumento de controle e transparência dos gastos públicos, contemplando a inclusão das 31 modalidades mapeadas de transferências da União. Para tanto, foi estipulada como meta a internalização de 80% destas transferências, até junho/2022, o que representará um volume financeiro em torno de R$ 380 bilhões por ano operacionalizados por tal ferramenta de gestão. 
78.	A análise das respostas aos itens diligenciados sinalizam que a despeito dos entraves e desafios enfrentados para consolidação da Plataforma +Brasil, enquanto ferramenta integrada e centralizada, destinada à informatização e à operacionalização das transferências de recursos do Orçamento Fiscal e da Seguridade Social da União, com destaque para os inúmeros riscos mapeados (item 39 desta instrução) , com impactos diretos na internalização das transferências, ainda assim, os resultados dos indicadores apontam para um bom desempenho obtido pelos gestores no tocante à implantação e evolução da Plataforma, na linha do que dispõe o Decreto 10.035/2019. 
79.	No tocante às Transferências Especiais, mencionadas nos itens 48 a 57 desta instrução, (valor integral pago, a até junho de 2020, R$ 592,4 milhões, contemplando 1.555 entes beneficiados) , estas se revestem de características singulares frente às demais modalidade de transferências de recursos da União, pois sem especificação de finalidade, havendo apenas a indução de programas finalísticos. O que significa dizer que tais recursos passam a pertencer ao ente federado no ato da efetiva transferência financeira, tendo natureza jurídica de doação (sem contrapartida) , sem definição de como serão gastos. 
80.	Entretanto, de acordo com o art. 166-A Constituição Federal, tais recursos devem ser empregados em programas finalísticos, que atendam diretamente o cidadão, com ações voltadas para infraestrutura, saúde, educação, dentre outras, não podendo custear despesas com pessoal e encargos sociais relativas a servidores ativos, inativos e pensionistas e encargos referentes ao serviço da dívida. Além do mais, pelo menos 70% desses recursos deverão ser aplicados em despesas de capital, deste que não se trate de encargos referentes ao serviço da dívida.
81.	Dadas estas considerações, faremos proposta para que seja autorizada à SecexAdmin: a)  dar continuidade às ações de acompanhamento em curso no presente processo; e b)  realizar auditoria de conformidade nos recursos destinados às transferências especiais no exercício de 2020. 
PROPOSTA DE ENCAMINHAMENTO
82.	Diante do exposto, propõe-se o encaminhamento dos autos a consideração superior propondo, com fundamento nos artigos 241 e 242 do Regimento Interno do TCU, e itens 54, 58,60 e 65 e 66 do Manual de Acompanhamento, aprovado pela Portaria-Segecex 27/2016:
a) autorizar à SecexAdmin a realizar auditoria de conformidade nos recursos destinados às transferências especiais no exercício de 2020; e
 b)  retornar os autos à SecexAdmin, após apreciação do relator, para prosseguimento desse Acompanhamento."
2.	Por meio do despacho de Peça 32, solicitei manifestação do Ministério Público junto ao TCU (MPTCU) acerca da jurisdição e dos limites de atuação do TCU para fiscalizar as transferências especiais e as transferências com finalidade definida de que tratam os incisos I e II do art. 166-A, da Constituição Federal.
3.	Assim se manifestou o Parquet de Contas (peça 33) :
"Em atenção à solicitação de audiência com que nos distingue o eminente Ministro Aroldo Cedraz (Peça 32) , sobre a jurisdição e os limites de atuação do Tribunal para fiscalizar as transferências especiais e as transferências com finalidade definida de que tratam os incisos I e II do art. 166-A, da Constituição Federal, e sobre a possibilidade de o Tribunal acompanhar a proposta de auditoria formulada pela SecexAdmin (Peças 29 a 31) , manifestamo-nos nos termos abaixo delineados.
2.	A Emenda Constitucional n.º 105/2019 acrescentou o art. 166-A à Constituição Federal, para autorizar que as emendas individuais impositivas apresentadas ao projeto de lei orçamentária anual possam alocar recursos a Estados, ao Distrito Federal e a Municípios por meio de transferência especial (inciso I) ou transferência com finalidade definida (inciso II) .
3. 	O voto do Relator da Proposta de Emenda à Constituição n.º 48/2019 (que resultou na Emenda Constitucional n.º 105/2019) na Câmara dos Deputados, Deputado Aécio Neves, revela a distinção entre essas duas modalidades:
' (...) Há um consenso entre os que se debruçaram no exame da proposta do Senado Federal que ela pode ser aperfeiçoada em relação ao que ali foi estabelecido sobre as transferências aos Estados, Distrito Federal e Municípios por meio de emendas parlamentares individuais impositivas, em especial no caso das emendas sob o título de doação, sem a celebração de convênios ou instrumentos congêneres.
Desse modo, nosso substitutivo estabelece uma nova sistemática para que as emendas parlamentares individuais impositivas apresentadas ao projeto de lei orçamentária passem a alocar recursos a Estados, Distrito Federal e Municípios sem a necessidade de realização de convênios ou instrumentos congêneres, na forma que passamos a denominar transferência especial, sem prejuízo de opção pela forma como atualmente ocorre, ou seja, mediante transferência com finalidade definida, ambas espécies de transferências obrigatórias já definidas no § 16 do art. 166 da Constituição Federal. (...) '
4.	A primeira modalidade - transferência especial - tem suas características previstas no § 2.º do art. 166-A da Lei Maior, cujo teor é reproduzido a seguir:
§ 2º Na transferência especial a que se refere o inciso I do caput deste artigo, os recursos:
I - serão repassados diretamente ao ente federado beneficiado, independentemente de celebração de convênio ou de instrumento congênere;
II - pertencerão ao ente federado no ato da efetiva transferência financeira; e
III - serão aplicados em programações finalísticas das áreas de competência do Poder Executivo do ente federado beneficiado, observado o disposto no § 5º deste artigo.
5.	Uma vez que os recursos repassados por meio da transferência especial passam a pertencer ao ente federado no ato da efetiva transferência financeira, por expressa disposição constitucional (art. 166-A, § 2.º, II) , esses valores, a partir desse momento, não podem ser considerados recursos federais mas sim recursos estaduais, distritais ou municipais, a depender da unidade federativa beneficiada, o que por si só afasta a competência do TCU para fiscalizar sua aplicação, restando ao Tribunal tão-somente a competência para fiscalizar a entrega dos recursos pela União aos entes subnacionais.
6.	Corrobora esse entendimento o fato de esses recursos terem previsão de aplicação obrigatória em programações finalísticas da área de competência do Poder Executivo do ente federado beneficiado (art. 166-A, § 2.º, III) , pois, ausente o emprego de recursos federais, em princípio não cabe aos órgãos federais de controle o acompanhamento e fiscalização das ações governamentais de competência dos entes subnacionais, sob pena de violação do pacto federativo.
7.	Nesse contexto, incorporado o recurso ao patrimônio do ente beneficiado desde o ato da transferência especial, a competência de fiscalização da aplicação do montante repassado deve ficar a cargo dos órgãos estaduais, distritais ou municipais de controle, sem prejuízo de que o ente subnacional possa firmar contratos de cooperação técnica para fins de subsidiar o acompanhamento da execução orçamentária na aplicação dos recursos, nos termos do § 3.º do art. 166-A da Constituição Federal.
8.	No que toca à segunda modalidade prevista pelo art. 166-A da Constituição Federal - transferência com finalidade definida, os recursos serão vinculados à programação estabelecida na emenda parlamentar e aplicados nas áreas de competência constitucional da União (§ 4.º do art. 166-A) .
9.	Nesse caso, a aplicação dos recursos transferidos aos entes federados subnacionais deve ser fiscalizada pelo Tribunal de Contas da União, especialmente porque os recursos permanecem federais, sem alienação de sua titularidade aos entes beneficiados por ocasião da transferência financeira.
10.	Importante registrar aqui que a redação da PEC n.º 48/2019 (que resultou na Emenda Constitucional n.º 105/2019) , aprovada pela Câmara dos Deputados em 19/11/2019, continha dois parágrafos que tratavam especificamente sobre a fiscalização da aplicação dos recursos, cujo teor constava da PEC desde a sua propositura, nos seguintes termos:
§ 5º Na transferência especial a que se refere o inciso I do caput deste artigo, a aplicação dos recursos será fiscalizada pelos: I - órgãos de controle interno, nos Estados, no Distrito Federal e nos Municípios; e II - tribunais de contas dos Estados, do Distrito Federal e dos Municípios nos entes federados sob suas respectivas jurisdições. 
§ 6º Na transferência com finalidade definida a que se refere o inciso II do caput deste artigo, a aplicação dos recursos será fiscalizada pelos órgãos de controle interno federal e pelo Tribunal de Contas da União.
11.	No entanto, por ocasião da tramitação final da PEC no Senado Federal, em 11/12/2019, houve supressão desses parágrafos. O Relator da PEC no Senado, o então Senador Antônio Anastasia, manifestou-se em seu Parecer da seguinte forma:
'Entretanto, a partir da análise das emendas apresentadas e dos debates nesta Comissão, vislumbramos a necessidade de promover a supressão do §5º e do §6º do art. 166-A, que tratam da fiscalização dos recursos das emendas. Isso porque, a presente Proposta de Emenda à Constituição não parece ser o melhor instrumento para inovar nas normas de controle e de fiscalização da execução orçamentária. Ademais, a supressão dos dispositivos não afeta o mérito da proposta que tem por escopo principal autorizar a transferência de recursos federais a Estados, a Municípios e ao Distrito Federal por emendas ao projeto de lei orçamentária anual.'
12.	Nesse contexto, embora não tenha sido incorporada à Constituição Federal a parte da redação da proposta de emenda constitucional que disciplinava expressamente a competência para a fiscalização da aplicação dos recursos provenientes das emendas individuais impositivas, entendemos, pelas razões já expostas, que a interpretação teleológica do art. 166-A aponta no seguinte sentido:
i) os recursos repassados aos entes subnacionais por meio de transferência especial (inciso I) devem ter sua aplicação fiscalizada pelos órgãos de controle interno estaduais, distritais e municipais, bem como pelos Tribunais de Contas dos Estados, do Distrito Federal e dos Municípios, junto aos respectivos entes públicos sob suas jurisdições, e
ii) os recursos transferidos aos entes federados por meio de emendas parlamentares individuais impositivas com finalidade de despesa definida (inciso II) devem ter sua aplicação fiscalizada pelos órgãos de controle interno federais e pelo Tribunal de Contas da União.
13.	Ante todo o exposto, considerando que falece competência ao Tribunal de Contas da União para a fiscalização da aplicação dos recursos repassados aos entes subnacionais por meio de transferência especial (Art. 166-A, inciso I, da Constituição Federal) , esta representante do Ministério Público de Contas sugere que seja deferida a auditoria de conformidade proposta pela SecexAdmin nos recursos destinados às transferências especiais no exercício de 2020 (Peças 29 a 31) , desde que limitado o escopo da fiscalização à entrega dos recursos orçamentários pela União aos entes federados beneficiados (Peças 29 a 31) .'
É o Relatório.

não há.

Não atuou.

ACOMPANHAMENTO. ACÓRDÃO 2.796/2019-TCU-PLENÁRIO. DECRETO 10.035/2019. EVOLUÇÃO DA PLATAFORMA +BRASIL. AUDITORIA DE CONFORMIDADE DAS TRANSFERÊNCIAS ESPECIAIS NO EXERCÍCIO DE 2020. COMPETÊNCIA PARA FISCALIZAÇÃO DA APLICAÇÃO DAS TRANSFERÊNCIAS ESPECIAIS EM DISCUSSÃO EM OUTROS PROCESSOS (CONSULTA E SOLICITAÇÃO DO CONGRESSO NACIONAL). CIÊNCIA. REMESSA DOS AUTOS À UNIDADE TÉCNICA.

ACOMPANHAMENTO (ACOM)

Secretaria de Controle Externo da Administração do Estado (SecexAdmin).

Cuidam os autos de fiscalização, na modalidade Acompanhamento, autuado com base no item 9.2 do Acórdão 2796/2019-TCU-Plenário (rel. min. Augusto Sherman) , originário da conversão das ações de monitoramento de que trata o item 9.5 do Acórdão 2551/2017-TCU-Plenário.
2.	Trata-se, especificamente, de análise da evolução da Plataforma +Brasil, que consiste em uma ferramenta integrada e centralizada destinada à operacionalização das transferências de recursos do orçamento federal, englobando todas as modalidades de repasses da União para estados, municípios e organizações da sociedade civil, além de propiciar a visualização por parte dos gestores, órgãos de controle, parlamento e sociedade.
3.	Em face das informações prestadas pelo Departamento de Transferência da União da Secretaria de Gestão do Ministério da Economia (Detru/Seges/ME) em relação à implantação daquela plataforma, a SecexAdmin diligenciou a Secretaria de Gestão da Secretaria Especial de Desburocratização, Gestão e Governo Digital do Ministério da Economia (Seges/SED/ME) , para que se manifestasse a respeito dos seguintes pontos:
	a) as recentes evoluções alcançadas pela equipe da Seges/ME, até 31/8/2020, na Plataforma +Brasil;
	b) situação do módulo de transferências especiais e confirmação de que a totalidade de tais transferências já são executadas na Plataforma +Brasil;
	c) plano de ação contemplando a inserção de cada uma das trinta modalidades da plataforma e cronograma de atividades para que, ao final de 2022, se concretize a expectativa de que cerca de 80% de todas as transferências da União sejam operadas por meio da Plataforma +Brasil; e
	d) metas e indicadores elaborados para acompanhar os resultados obtidos, bem como dados de planejamento e execução já obtidos até 31/8/2020.
4.	Em resposta à diligência realizada, foram apresentadas diversas informações, as quais estão detalhadamente expostas na instrução transcrita no Relatório que precede este Voto. De todo modo, gostaria de tecer comentários a respeito de alguns pontos.
5.	A transformação da "Rede Siconv" na "Rede +Brasil" promoveu uma rede de governança colaborativa para o desenvolvimento de ações voltadas à melhoria dos processos de gestão das transferências da União, contando, até o momento, com a atuação de 153 órgãos e entidades federais, estaduais e municipais, além de empresas públicas e privadas e de organizações da sociedade civil.
6.	Somam-se a isso iniciativas de capacitação para formação de multiplicadores da Rede +Brasil, por meio da troca de conhecimentos e experiências entre os servidores que operam transferências de recursos da União, viabilizada pela disponibilização de cursos, nas modalidades presencial e à distância, referentes aos fundamentos das transferências de recursos da União, frutos de uma parceria entre o Ministério da Economia e a Escola Nacional de Administração Pública (ENAP) . Além disso, têm sido promovidos cursos para disseminação do Modelo de Excelência em Gestão das Transferências da União (MEG-Tr) .
7.	Destaco, também, a criação do Índice de Desempenho da Gestão das Transferências Voluntárias da União (IDTRV) , um indicador de acompanhamento contínuo que objetiva avaliar o desempenho de órgãos convenentes quanto à qualidade das suas propostas e do processo de gestão dos instrumentos firmados com a União.
8.	Outra iniciativa deveras interessante, a fim de fomentar o controle social e auxiliar a gestão dos entes beneficiados com recursos federais, é a disponibilização de painéis gerenciais abertos ao público em geral (Transferências Abertas, Obras, Indicadores, Parlamentar) e a criação dos Aplicativos +Brasil (Cidadão, Gestão e Fiscalização) .
9.	Os supramencionados aplicativos apresentam, de maneira intuitiva, informações sobre os instrumentos de repasses de recursos celebrados entre o governo federal e os governos estaduais, municipais e as organizações da sociedade civil, possuindo, inclusive, fóruns de debates entres o gestor, o fiscal e o cidadão. Este último, a partir de um mapa georreferenciado, pode escolher instrumentos de execução de política pública e se manifestar sobre a mesma fazendo elogios, reclamações, pedidos de esclarecimento aos responsáveis (gestor ou fiscal) e até mesmo denúncias à Ouvidoria-Geral da União.
10.	Por fim, não posso deixar de dar o merecido destaque à criação do Módulo de Gestão do Passivo e à análise automatizada das prestações de contas. O primeiro visa permitir a incorporação, pela Plataforma +Brasil, daqueles instrumentos de transferência de recursos antigos, com os dados mínimos necessários para que a análise automatizada de prestação de contas possa ser utilizada.
11.	Por sua vez, a análise preditiva das prestações de contas tem como pilar principal a utilização da tecnologia de aprendizado de máquina (machine learning) , com base nas características de cada instrumento de transferência, sendo possível prever, com razoável índice de certeza, o resultado da análise de prestação de contas, caso fosse realizada de forma detalhada, ou seja, a aprovação ou rejeição das contas. Esses modelos também podem ser adaptados para a classificação dos Planos de Trabalho apresentados pelos proponentes, servindo como uma forma de promover o aumento da qualidade daqueles planos e constituindo-se como um critério adicional para aprová-los, mirando sempre a busca da efetividade das transferências de recursos federais.
12.	Ainda que questões relacionadas à acurácia dos resultados devam ser sempre levadas em conta, por meio de métricas que considerem os falsos positivos e falsos negativos na classificação das prestações de contas entre as classes "aprovada" e "rejeitada", bem como o custo desses erros, a iniciativa é fundamental para agilizar o exame da regularidade de execução das despesas associadas às transferências de recursos federais. Ademais, a própria utilização contínua de tal ferramenta irá causar o aumento progressivo da base de dados, o que contribui sobremaneira com as taxas de acerto do modelo preditivo.
13.	Necessário ressaltar, porém, que o uso de algoritmos de inteligência artificial não pode ficar limitado apenas à análise das prestações de contas, por um motivo simples: nesse momento, os recursos públicos já terão sido gastos - ou, eventualmente, desviados - e a única alternativa será rejeitar as contas e buscar o ressarcimento dos danos ao erário. Em outras palavras, trata-se de prever o resultado de um jogo que já terminou. 
14.	Reitero que tal iniciativa é louvável enquanto providência para resolver um problema crônico de atrasos na análise da regularidade da aplicação dos recursos, de competência do poder concedente, o que tem forçado este Tribunal a julgar processos de Tomadas de Contas Especiais iniciados, por vezes, há mais de uma década. Porém, melhor do que punir mais rapidamente os responsáveis, seria atuar de forma tempestiva para detectar as irregularidades de forma concomitante, ou mesmo, para evitar sua ocorrência.
15.	Por esse motivo, faço incluir na proposta de Acórdão recomendação ao Ministério da Economia para que lidere ou coordene os esforços de utilização dos dados disponíveis na Plataforma +Brasil, com a participação dos órgãos concedentes, quando for o caso, na construção de modelos preditivos que avaliem, continuamente, os riscos de falhas na aplicação de recursos transferidos pela União, ao longo do prazo de execução dos instrumentos, de modo a viabilizar a detecção e a correção tempestiva de eventuais falhas, desvios e fraudes.
16.	Vale lembrar que, a fim de operacionalizar tal implementação, o órgão ministerial poderá, inclusive, buscar a cooperação das equipes de cientistas de dados do TCU que implementaram, ainda em 2015, algoritmos preditivos para avaliação de transferências voluntárias, os quais vêm sendo validados e refinados por meio de auditorias desta casa desde então. 
17.	Por fim, faz-se digna de menção a criação do Cadastro Integrado de Projetos de Investimento (CIPI) , que pretende permitir a coleta de informações precisas e atualizadas sobre a situação das obras em curso no país. Assim, pretende-se ter, de forma mais acessível, uma visão sistêmica das obras do Governo Federal e, consequentemente, dos recursos ali empreendidos, trazendo mais efetividade à tomada de decisão acerca dos investimentos em infraestrutura.
18.	A respeito do plano de ação para a inserção das modalidades de transferência até então identificadas na Plataforma +Brasil, até 31/12/2020 já haviam sido incorporados 12 instrumentos: Convênios; Contrato de Repasse; Termo de Colaboração; Termo de Fomento; Termo de Parceria; Fundo do Amparo ao Trabalhador; Fundo Nacional de Segurança Pública; Fundo Penitenciário Nacional; Fundo Nacional Antidrogas; Transferências Especiais; Fundo Cultural - Lei Emergencial Aldir Blanc; e Termo de Compromisso.
19.	Não obstante alguns entraves diagnosticados para tal internalização, esses dados indicam o cumprimento aproximado de 50% da meta a ser alcançada em junho de 2022: 80% das 31 modalidades de transferências da União, com volume financeiro em torno de R$ 380 bilhões ao ano. Atualmente, apenas 7,4% do montante anual encontra-se operacionalizado na Plataforma +Brasil, tendo havido, segundo a Seges/ME, uma economia gerada da ordem de R$ 21,8 milhões até dezembro/2020.
20.	Como apresentou a SecexAdmin, estão previstas, até 2022, as internalizações das seguintes modalidades:
	Fase/Data
	Modalidades

	Fase IV - até junho de 2021
	Proteção à Pessoas Ameaçadas; Plano de Ações Articuladas - PAR; Convênios de Ciência, Tecnologia e Inovação; Termo de Execução Descentralizada; Fundo de Calamidades Públicas; Defesa Civil; Fundo Nacional de Assistência Social; Termo de Compromisso Cultural; Lei de Incentivo ao Esporte; Lei de Incentivo à Cultura.

	Fase V - até dezembro de 2021
	Recursos de Prognóstico; Transferências Automáticas (FNDE e MEC) ; Sistema Único de Saúde; e Fundo Nacional de Saúde.

	Fase VI - até junho de 2022
	Termo de Adesão; Fundo de Compensação pela Exportação de Produtos Industrializados - FPEX; Fundo de Manutenção e Desenvolvimento da Educação Básica - FUNDEB; Intercâmbio Cultural; e Termo de Cooperação.

21.	Em relação à proposta da SecexAdmin de realizar auditoria de conformidade acerca da aplicação dos recursos destinados às transferências especiais no exercício de 2020, a fim de avaliar o atendimento aos requisitos constitucionais aplicáveis àquelas transferências, deixo de acolhê-la neste momento.
22.	Apesar de ter solicitado parecer do Parquet de Contas acerca da jurisdição e dos limites de atuação do TCU para fiscalizar as transferências especiais e as transferências com finalidade definida de que tratam os incisos I e II do art. 166-A, da Constituição Federal, devo reconhecer que tal matéria já se encontra em discussão em sede de Solicitação do Congresso Nacional (TC Processo 045.470/2021-9) e de Consulta (TC Processo 032.080/2021-2) , ambos de relatoria do eminente Ministro Antônio Anastasia, ressaltando que a resposta à consulta, nos termos do Regimento Interno, tem caráter normativo e constitui pré-julgamento da tese. Portanto, é prudente aguardar as discussões que serão travadas naqueles autos antes de autorizar qualquer ação fiscalizatória.
23.	De todo modo, ainda que não autorizada ação de controle específica a ser empreendida, com olhar para o passado, entendo pertinente recomendar ao Ministério da Economia, o qual exerce o papel de apoio aos estados e municípios a respeito da operacionalização das transferências especiais, que incentive os entes beneficiados a utilizarem as informações sobre as transferências especiais disponíveis na Plataforma +Brasil para a construção de modelos preditivos que avaliem continuamente os riscos de que tais recursos sejam utilizados em desacordo com o disposto no art. 166-A da CF/88, de modo a viabilizar a detecção e a correção tempestiva de eventuais falhas, desvios e fraudes.
II - Considerações adicionais
24.	Não posso deixar de destacar que os esforços desta Corte na indução da transformação digital do país têm encontrado eco no Governo Federal, em especial no Ministério da Economia, órgão que detém, atualmente, a incumbência de promover o melhoramento da gestão da Administração Pública Federal e da eficiência de sua atuação.
25.	Como é de conhecimento de Vossas Excelências, tenho defendido que só alcançaremos o status de país 100% digital - com os inequívocos resultados em termos de transparência e eficiência dos serviços prestados aos cidadãos brasileiros - quando formos capazes de promover a digitalização de serviços e de processos/procedimentos, a disponibilização ampla de dados e o uso da inteligência artificial e de outras tecnologias como o blockchain para melhoria da gestão e do controle dos recursos do erário. Essas tecnologias estão amplamente disponíveis, não havendo razão para que não as adotemos com a finalidade de modernizar os processos de trabalho da Administração Pública e prover serviços públicos de qualidade aos cidadãos.
26.	A implantação da Plataforma +Brasil é um exemplo claro da importância desses conceitos. A centralização de dados de todas as transferências de recursos federais do país e o uso de técnicas de inteligência computacional são capazes de promover maior transparência, rastreabilidade das informações a respeito da execução das despesas, otimização de recursos humanos, redução dos prazos para o exame das prestações de contas, aumento da capacidade gerencial para promover ajustes em relação às políticas públicas, redução de custos de transação, entre outros. Na era digital, essa não é mais uma possibilidade, mas uma necessidade, em face da crescente demanda de accountability pela sociedade, a qual, inclusive, aguarda a contínua disponibilização de dados críveis para que possa retroalimentar as decisões acerca das alocações de recursos públicos. 
27.	Por sua importância, esse foi objeto de críticas da Secretaria de Macroavaliação Governamental (Semag) , as quais foram tratadas no Voto que embasou o Parecer Prévio das Contas apresentadas pelo Presidente de República no ano de 2021, do qual transcrevo o seguinte excerto:
"210. O relatório também trouxe a lume o volume expressivo de recursos de natureza federal repassados aos entes subnacionais na forma prevista na Lei Complementar 141/2012. Entretanto, o Ministério da Saúde e demais órgãos federais não se valeram das ferramentas tecnológicas disponíveis - a exemplo da Plataforma +Brasil e do Portal Nacional das Contratações Públicas (PNCP) - para realizar o monitoramento e a avaliação da eficiência alocativa dos recursos de natureza federal aplicados de forma descentralizada. 
211. O tema da necessidade de se estender o uso das ferramentas tecnológicas disponíveis para monitorar e avaliar a eficiência alocativa dos recursos federais destinados à saúde já tinha sido apontado no Parecer Prévio sobre as Contas de 2020, inclusive com a expedição de recomendação, que ainda não foi implementada.
212. Nesse contexto, rememoro que, por meio da Instrução Normativa Seges/Ministério da Economia 206/2019, foi promovida restrição quanto ao uso obrigatório da Plataforma + Brasil, reservada apenas para as transferências voluntárias federais, tipo de repasse intergovernamental residual na área de saúde, sem alcançar a maior parte dos repasses, realizados na modalidade transferência obrigatória. 
213. Assim, como destacado no relatório, a despeito de se manter a natureza federal do recurso e a competência dos órgãos da União para realizar a fiscalização e controle, a aplicação de mais de R$ 103 bilhões permanece à margem de qualquer controle de forma sistematizada e racional.
214. Referido quadro torna por deveras pertinente a proposta de se expedir nova recomendação, bem assim alertas, conforme registrado pela unidade instrutiva, contemplando os avanços legislativos inaugurados pela Emenda Constitucional 109/2021 e as previsões dos arts. 16 e 17 da Lei 14.194/2021, cujo monitoramento futuro deverá ser realizado em substituição ao anterior, presente na recomendação relativa às Contas de 2020. 
215. A recomendação, endereçada aos Ministérios da Economia e da Saúde, e à Casa Civil da Presidência da República, no sentido de que adotem as plataformas digitais já desenvolvidas e mantidas pelo Poder Executivo Federal (a exemplo da Plataforma +Brasil e do Portal Nacional de Contratações Públicas) - ou outras que venham a substituí-las - para centralizar o registro eletrônico das contratações, dispensas e outras informações referentes à efetiva aplicação dos recursos de natureza federal vinculados à saúde, repassados, nas modalidades transferência obrigatória ou transferência voluntária, aos demais entes da Federação, aplicados diretamente ou por meio de sub-repasse a entidades do terceiro setor, de forma a garantir a identificação do credor final, assim como para assegurar a rastreabilidade, a comparabilidade e a publicidade dos dados decorrentes da efetiva aplicação desses recursos.
216. E os pertinentes alertas, dos quais destaco o que deve ser dirigido à Presidência da República, no sentido de que a omissão quanto à regulamentação dos §§ 2º e 4º do art. 13 da Lei Complementar 141/2012, visando à identificação do credor final do recurso de natureza federal, quando aplicado diretamente pelos entes subnacionais ou por sub-repasse a entidades do terceiro setor, compromete o monitoramento e a avaliação da política nacional de saúde assim como o controle da eficiência na alocação dos recursos de natureza federal."
28.	 As reiteradas críticas do TCU demonstram que há desafios associados à ampla utilização da Plataforma +Brasil para acompanhamento de todas as transferências de recursos de origem federal, os quais se relacionam aos riscos levantados pelo próprio Ministério da Economia na resposta à diligência que lhe foi feita nestes autos.
29.	Diante do cenário fiscal desafiador, com recursos escassos e déficit crescente, impõe-se ao Estado urgência na busca por maior eficiência alocativa, além de tempestividade na fiscalização da correta aplicação dos valores destinados tanto a órgãos e entidades na esfera federal como aos demais entes da Federação. 
30.	O acompanhamento do repasse de recursos federais se torna ainda mais importante diante do aparecimento de novas modalidades de transferência, a exemplo das recentes alocações ao Projeto de Lei Orçamentária por meio de emendas individuais impositivas (art. 166-A da CF/88, adicionado pela EC 105/2019) . 
31.	Nessa toada, ressalto a previsão introduzida na Constituição Federal por força da Emenda Constitucional 108/2020, que instituiu obrigatoriedade do uso de bases de dados centralizadas sobre a execução orçamentária de União, Estados e Municípios. 
32.	A materialidade dos recursos envolvidos, para citar somente a área de saúde, é gigantesca. Por ocasião da elaboração do parecer sobre as Contas de Governo de 2020, constatou-se que 70% dos R$ 161 bilhões do orçamento federal da Saúde foram aplicados de forma descentralizada, além de outros R$ 79 bilhões de créditos para enfrentamento da Covid-19, sem que se disponha, ainda, de mecanismos suficientes para assegurar o controle tempestivo de tais montantes. 
33.	O assunto foi revisitado por esta Corte por meio do Acórdão 2179/2021-TCU-Plenário (rel. min. Benjamin Zymler) , em resposta a consulta da Procuradoria-Geral da República a respeito do regime jurídico aplicável à transparência dos recursos vinculados à União e sub-repassados pelos demais entes às Organizações Sociais e entidades congêneres. Em síntese, tal deliberação reafirmou a responsabilidade dos órgãos estatais de saúde em manter o registro centralizado dos dados detalhados relativos à destinação de tais recursos.
34.	A transparência da alocação e execução de recursos orçamentários se reveste de tamanha relevância, que o Supremo Tribunal Federal (STF) , em caráter liminar, no julgamento da ADPF 854- DF (rel. min. Rosa Weber) , tratou dessa matéria quando decidiu acerca das emendas de relator, conhecidas como RP-9. Peço licença para colacionar excerto da ementa de decisão monocrática naquela ação, acompanhada pelo Pleno da Corte Constitucional, in verbis: 
"4. O Congresso Nacional institucionalizou uma duplicidade de regimes de execução das emendas parlamentares: o regime transparente próprio às emendas individuais e de bancada e o sistema anônimo de execução das despesas decorrentes de emendas do relator. Isso porque, enquanto as emendas individuais e de bancada vinculam o autor da emenda ao beneficiário das despesas, tornando claras e verificáveis a origem e a destinação do dinheiro gasto, as emendas do relator operam com base na lógica da ocultação dos efetivos requerentes da despesa, por meio da utilização de rubrica orçamentária única (RP 9) , na qual todas as despesas previstas são atribuídas, indiscriminadamente, à pessoa do relator geral do orçamento, que atua como figura interposta entre parlamentares incógnitos e o orçamento público federal. 
5. Enquanto a disciplina normativa da execução das emendas individuais e de bancada (RP 6 e RP 7) orienta-se pelos postulados da transparência e da impessoalidade, o regramento pertinente às emendas do relator (RP 9) distancia-se desses ideais republicanos, tornando imperscrutável a identificação dos parlamentares requerentes e destinatários finais das despesas nelas previstas, em relação aos quais, por meio do identificador RP 9, recai o signo do mistério. 
6. Mostra-se em tudo incompatível com a forma republicana e o regime democrático de governo a validação de práticas institucionais por órgãos e entidades públicas que, estabelecidas à margem do direito e da lei, promovam o segredo injustificado sobre os atos pertinentes à arrecadação de receitas, efetuação de despesas e destinação de recursos financeiros, com evidente prejuízo do acesso da população em geral e das entidades de controle social aos meios e instrumentos necessários ao acompanhamento e à fiscalização da gestão financeira do Estado." 
35.	A decisão da Suprema Corte, aliás, faz menção ao uso de uma plataforma centralizada, no conjunto de determinações cautelares: 
" (b) quanto à execução das despesas indicadas pelo classificador RP 9 (despesas decorrentes de emendas do relator do projeto de lei orçamentária anual) , implementação de medidas para que todas as demandas de parlamentares voltadas à distribuição de emendas de relator-geral, independentemente da modalidade de aplicação, sejam registradas em plataforma eletrônica centralizada, em conformidade com os princípios da publicidade e transparência (CF, arts. 37, caput, e 163-A) ;" (com grifos acrescidos) 
36.	Reforço, portanto, que o adequado registro das transferências de recursos federais, como o realizado por meio da Plataforma +Brasil, é mecanismo fundamental para garantir a adequada transparência e rastreabilidade da aplicação de recursos oriundos de transferências em todas as áreas de atuação governamental, inclusive com a identificação dos eventuais parlamentares beneficiados e dos credores finais de cada parcela. A existência, a centralização e a disponibilidade de tais informações torna possível, como já mencionei, o uso de algoritmos preditivos para identificar riscos de desvios e, assim, direcionar ações corretivas de forma tempestiva. 
37.	Dotar essa plataforma da retromencionada centralização e do uso de tecnologias atuais e emergentes, é, na era digital, uma necessidade, em face da crescente demanda da sociedade por accountability, a qual espera pela disponibilização contínua de dados críveis, para que possa retroalimentar as decisões acerca das alocações de recursos públicos.
38.	Nesse sentido, creio que o Governo Federal deve ser mais ousado, razão por que entendo oportuno recomendar ao Ministério da Economia que, caso ainda não o tenha feito, altere a meta de internalização para abarcar todas as modalidades de transferências de recursos federais na Plataforma +Brasil, no prazo mais curto possível, de modo a avançar na transparência ativa, na comparabilidade, na rastreabilidade e na avaliação da aplicação dos recursos de natureza federal.
39.	De todo modo, é notório o esforço que tem sido empreendido pelo Ministério da Economia a fim de atingir suas metas em relação à implantação da Plataforma +Brasil e outras iniciativas de digitalização no âmbito do Governo Federal. Tal fato é digno de menção por parte desta Corte, ainda que estejamos sempre atentos aos aperfeiçoamentos que devam ser promovidos. Por essa razão, acolho também a proposta da SecexAdmin de dar continuidade às ações de acompanhamento em curso no presente processo.
40.	Por fim, vale ressaltar que os avanços da transformação digital não admitem retrocessos! Uma vez que um serviço é digitalizado, com maior eficiência, segurança e auditabilidade, é imperativo que sejam providas as condições técnicas, orçamentárias e institucionais para que os cidadãos e o Estado não se vejam forçados a retornar às eras pré-históricas dos papéis e carimbos. A manutenção do atraso ou, pior, o retorno a ele, só interessam àqueles que amam a burocracia ou preferem a maior facilidade que o mundo analógico oferece para a perpetração de fraudes.
	Ante o exposto, VOTO no sentido de que o Tribunal adote a deliberação que ora submeto à apreciação deste Colegiado.
TCU, Sala das Sessões, em 1 de novembro de 2022.
AROLDO CEDRAZ 
Relator